【裁判字號】    89,訴,2415
【裁判日期】    900308
【裁判案由】    履行契約
【裁判全文】
臺灣臺北地方法院民事判決  八十九年度訴字第二四一五號
    原      告    新亞建設開發股份有限公司
                              .
    法定代理人    丙○○      .
    訴訟代理人    林雯澤  律師
    複  代理人    乙○○      住台北市○○○路○段九號七樓之二
                          送達代收人甲○○住台北市○○路○段七六○號十五樓
    被      告    第一商業銀行股份有限公司南台北分行  設台北市○○○路○段
                              .
    法定代理人    丁○○      .
    訴訟代理人    張秀夏  律師
右當事人間履行契約事件，本院判決如左：
    主      文
原告之訴及其假執行之聲請均駁回。
訴訟費用由原告負擔。
    事      實
甲、原告方面：
  一、聲明：
    (一)被告應給付原告新台幣（下同）肆佰肆拾陸萬貳仟伍佰元，及自民國（下同）
      八十八年十二月八日起至清償日止，按週年利率百分之五計算之利息。
    (二)訴訟費用由被告負擔。
    (三)願供擔保，請准宣告假執行。
  二、陳述：
    (一)查訴外人和興工程有限公司（以下簡稱和興公司）承攬原告「南二高第七３７
      ５Ｚ標田寮燕巢收費站土木及建築接續工程、建築工程」（以下簡稱系爭工程
      ），由被告為和興公司擔任履約保證，履約保證金為捌佰玖拾貳萬伍仟元，如
      和興公司未能履約致使原告蒙受損失，被告願在履約保證範圍內負賠償之責，
      且被告一經接獲原告書面通知，即如數給付，絕不推諉拖延，並願拋棄先訴抗
      辯權。
    (二)經查和興公司因財務困難無力繼續承攬系爭工程，乃於八十八年十二月二日與
      原告簽訂協議：「：：二、乙方因財務困難無力繼續承攬該工程，並已無法支
      付次承包商承攬報酬，故由甲方逕行動用履約保證金新台幣肆佰陸拾萬參仟零
      肆拾陸元，以維持工程之進行，且自十二月三日起，該承攬合約未完成之工程
      項目，均由施工程之次承包商接續施作完成為，如有不足由甲方代為墊付，乙
      方應開立同額之本票予甲方，並於到期日全數清償：：」，準此，原告乃以台
      北松山郵局存證信函第三九六號通告被告於函到之日起一週內依保證書約定，
      約付履約保證金肆佰肆拾萬貳仟伍佰元，詎被告迄未履約。
    (三)對被告抗辯之陳述：
      (1)查訴外人和興公司承攬原告系爭工程自八十八年三月間即嚴重遲延工進，此
        有建築工程施工協調會紀錄暨工程日報表可稽。
      (2)按被告出具之系爭保證書己載明：「委任人簽訂上項契約後，如未能履約致
        使貴公司（即原告）蒙受損失，本行（即被告）願在上述履約保證金範圍內
        負賠償之責：；」，又原告與和興公司之承攬單第九條亦明載：「作為保證
        人，凡承攬人有不能履行本承攬，或無力賠償款項時，保證人應負一切全責
        ：：」，再上開承攬其建築工程合約補充說明第十七條約定：「：：乙方（
        即和興公司）於本合約執行期間，違反合約時，除依合約規定辦理之外，甲
        方（即原告）得隨時逕行動用該項履約保證金：：保證人均不得異議。」，
        準此，被告系爭保證金所擔保之範圍，依原告與和興公司合約之約定，當然
        已包括遲延工進之損害，實無庸置疑，矧該遲延工進之損害自八十八年三月
        間即陸續發生，被告稱其擔保責任僅餘百分之二十五云云，亦有未洽。
      (3)按「乙方（即和興公司）需配合本工程進度及工程品質進行施作，若有延遲
        依本工程進度每日計罰合約總價之千分之一，以合約總價之百分之十為上限
        ：：」，此為原告與和興公司建築工程合約補充說明第十條之明文約定，經
        查和興公司延遲工程進度，依前揭每日計罰之約定，和興公司至少應罰七千
        九百八十七萬八千七百五十元，惟依前揭約定之合約總價八千九百二十五萬
        元之百分之十為上限計算，和興公司應賠償原告八百九十二萬五千元，準此
        ，原告依被告簽發之保證書，請求被告給付四百四十六萬二千五百元，洵屬
        適法有據。
      (4)訴外人和興公司承攬系爭工程係於八十八年十二月二十日向業主申報完工，
        惟真正履行完畢，須待業主正驗完成後，因之本件工程實際完工日為八十九
        年九月十一日，非以本公司向業主申報完工為實際完工日，再者，本公司與
        和興公司雖已完工，和興公司仍需負保固責任；而和興公司因無力完成系爭
        工程，原告為避免損害擴大，乃提供外勞支援和興公司趕，工所造成損害即
        有二百零四萬三千六百七十三元，亦有和興公司八十九年一月三十一日和工
        發字第八九０一三一號函稱：「：：該工程遭致鉅額虧損，由業主墊款，支
        援完工是實，其要求理賠履約保證金計肆佰肆拾陸萬貳仟伍百元，依約應無
        不當：：」可稽。
  三、證據：提出發包工程承攬單乙份、保證書乙份、協議書乙份、台北松山郵局存
      證信函第三九六號乙份、建築工程施工協調會紀錄拾份、工程日報表貳拾肆紙
      、原告支援和興公司外勞員工統計表乙份、和興公司八十九年一月三十一日和
      工發字第八九０一三一號函乙份、原告僱工驗收缺失修繕費用明細表乙份（以
      上均為影本）為證。
乙、被告方面：
  一、聲明：
    (一)原告之訴駁回。
    (二)如受不利判決，願提供擔保，請准宣告免為假執行。
    (三)訴訟費用由原告負擔。
  二、陳述：
    (一)被告之履約保證責任額度應減縮至原保證金額之百分之二十五，即二百二十三
      萬一千二百五十元：
      (1)查被告固曾對和興公司所承攬之上開工程對原告出具履約保證書，惟依原告
        與和興公司於八十六年十一月二十一日簽定之工程合約約定工程款為八九二
        、五００、０００元、而合約所附之「建築工程合約補充說明」第十七條規
        定：「合約簽定之同時乙方 (和興公司)需提供合約總價10%之銀行保證金保
        證書或銀行本票，嗣以工程執行進度分四期 (25%、50%、75%、100%)無息退
        還‧‧‧」，故被告之履約保證責任額度，應依工程執行之進度按前開施工
        進度比率解除；且履約保證書亦約定被告僅於履約保證金額八、九二五、０
        ００之範圍內負損害賠償責任，故原告以其損害額超過被告之保證額度、即
        要求被告負擔超越保證範圍 (25%)之賠償，顯有未合。
      (2)次查，原告已分別於施工進度達25%、50%時通知被告按比率解除保證責任，
        此有原告於八十七年十一月十五日通知被告解除25%之保證責任函及和興公
        司八十八年二月六日通知原告應解除被告50%之保證責任函可稽。而據被告
        查，和興公司於八十八年八月間施工進度早已超過75%，此有和興公司於八
        十八年八月三日行文原告公司，內文略以「本公司承攬貴公司南二高田寮收
        費站土木及建築接續工程，施工進度已超過75%，依約應發還履約保證金25%
        ，而該履約保證金係由第一銀行南台北分行出具保證書保證，請函該行同意
        依約解除75%保證責任」，及和興公司於八十八年十二月六日函稱「目前工
        程進度已達百分之九十七‧‧」可按，是本件應解除被告75%保證責任之條
        件早已成就，原告仍請求被告負擔50%、相當於新台幣四百六十六萬三千零
        四十六元之保證責任，自無理由。
      (3)按「因條件成就而受不利益之當事人，如以不正當行為阻止其條件成就者，
        視為條件已成就」，民法第一百零一條第一項定有明文。茲被告保證責任之
        範圍隨工程進度到達25%、50%、75%、完工為部份責任之解除條件，故只要
        上開條件成就、被告之履約保證範圍當然依約隨之縮減，雖原告未通知被告
        解除75%之保證責任，惟原告於解除條件成就、和興公司復通知原告依約解
        除被告之部份責任，原告遲不為解除責任之通知，原告顯係有以不正當消極
        行為阻止條件成就之情，依民法第一百零一條第一項之規定，應視為條件業
        已成就，被告之擔保責任經解除後僅餘25%，從而原告請求被告負擔50%之保
        證責任，為無理由。
    (二)本件履約保證以原告受有損害為賠償要件，僅具有損害填償效力，原告如無損
      害，被告自毋庸賠償：依被告出具之保證書第二條約定：「委任人（即和興公
      司）簽訂上項契約後，如未能履約致使得貴公司  (原告)蒙受損失，本行願在
      上述履約保證金範圍內負賠償之責‧‧」，足見本件保證之性質係在原告受有
      損害時，在損害範圍內為限額之賠償，並非無條件給付。茲原告未能證明受有
      若何之損害及損害之金額前，被告自無從代為賠償，合先陳明。
    (三)原告所舉受有損害乙節，若非無證據證明、即係與本工程無直接關聯，自非本
      件所指之損害：
      (1)原告以和興公司與原告於八十八年十二月二日簽訂協議書，協議由原告動用
        履約保證金新台幣四百六十六萬三千零四十六元云云。惟有關於被告之履約
        保證責任之發生乃根據被告出具予原告之保證書，要非原告與和興公司得以
        私相授受、以簽立協議書之方式來拘束被告。況依該協議書第一條所載「因
        乙方（和興公司）未計價工程款約四百三十一萬八千六百四十八元及工程保
        留款一百零一萬五千零四十一元，乙方同意與前向甲方領取之預付款四百一
        十三萬六千八百七十七元及材料超用款一百八十二萬零一百二十三元抵銷，
        如有不足‧‧」「自十二月三日起，該承攬合約未完成之工程項目，均由施
        工中之次承包商接續施做至完成為止，如有不足由甲方代為墊付，乙方應開
        立同額之本票與甲方並於到期日全數清償。」，足見截至該協議書簽定時，
        原告尚無具體之損害發生，既無損害，曷能要求被告賠償？事理至明。
      (2)原告主張其有因和興公司遲延完工、造成其受有遲延之損害；惟查
        原告所主張和興公司遲延工程進度之問題，充其量僅為「賠償之原因」，
          而與賠償範圍之認定無涉，蓋據前所述，因被告之責任並非全額履約保證
          ，且和興公司之施工進度一旦達75%時，被告之保證責任即應縮減至25%，
          至於和興公司究有無遲延工作進度致造成原告損害、僅為原告要否行使履
          約保證及計算其損害額之因素，如原告不行使該履約保證金，堪可認其並
          無損害或損害輕微，故原告自不得於被告之保證責任縮減為25%後，事後
          再主張其損害金額超過履約保證額之25%、而拒絕縮減被告之保證責任。
        和興公司對原告所承攬之工程並未造成遲延之損害情事：查和興公司之工
          作進度發生延宕，揆其因有原告於簽約後變更設計、追加工程、原告未鋪
          設施工道路、此外尚有諸多因素，故若以遲延責任全可歸責於和興公司顯
          有不當。況查，本件原告向交通部台灣區國道興建工程局 (以下稱國工局
          ) 承攬「南二高第C375Z標」工程，並將該「南二高第C375Z標」工程中之
          「田寮燕巢收費站土木及建築接續工程、建築工程」分包予和興公司，故
          如和興公司遲延完工造成國道興建工程局對原告為遲延罰款，原告始有所
          謂之損害可言。茲本件經本院向交通部台灣區國道興建工程局函查，經該
          局於八十九年十一月二十三日以國工局八九工字第二五七一四號函覆以：
          原告承攬該局南二高第C375Z標工程係於八十八年十二月二十日完工、該
          路段工程  (田寮收費站《即和興公司分包之工程》)於八十九年二月二日
          開放通車供民眾使用、於八十九年四月十五日正式對外收費。本標工程未
          逾期完工‧‧‧。從上可證，原告就該C375Z標工程全部  (含和興公司承
          攬之部份) ，係於八十八年十二月間向國工局申報完工，其中和興公司承
          作之收費站部份於八十九年二月開放供民眾通車使用、八十九年四月十五
          日正式收費啟用、全部工程並未逾期完工，國工局對該C375Z標工程無對
          原告處以任何遲延完工之逾期罰款，由此足見原告辨稱渠受有和興公司遲
          延完工之損害乙節為不實。
      (3)原告繼而主張其受有「支援外勞供和興公司趕工，外勞費用為2,043,673元
        」之損害：然揆原告訴狀所載，原告係因提供外勞支援和興公司趕工，致支
        出外勞薪資等費用，果其所述為真，此部份使用外勞所發生之費用應屬原告
        與和興公司間人員調度代墊款項或借貸之問題，能否謂為因工程進行所生之
        損害已有疑義；退一萬步言，縱認屬工程款之一部份，經查原告所列八十八
        年三月至八十八十月間之外勞款，原告亦均已自和興公司第五十一期以前之
        計價款中扣抵，此有原告出具之「承包商（和興）扣款明細表」數紙可按，
        故原告復將之列作為損害額，實屬無據。
      (4)原告另又主張和興公司施工不良、造成原告另行雇工支出修補費用為二百四
        十九萬九千四百四十九元云云：
        依原告與和興公司於八十六年十一月二十一日簽定之工程合約所附之「建
          築工程合約補充說明」第十七條規定：「合約簽定之同時乙方 (和興公司
          )需提供合約總價10%之銀行保證金保證書或銀行本票，嗣以工程執行進度
          分四期 (25%、50%、75%、100%)無息退還‧‧‧」，可知被告對本件保證
          責任範圍係至工程進度至100%(完工)為止，應不含完工後之驗收保固事項
          。茲如前所述，系爭工程已於八十八年十二月二十日申報完工、收費站並
          於八十九年二月二日開放供民眾使用，足證系爭工程進度於八十八年十二
          月二十已達100%(至於被告之履約保證責任能否100%解除則屬另一問題)並
          完工，並無原告所指之缺失；縱令有之，揆原告所提修繕資料悉為八十八
          年十二月二十日完工後之修繕行為，為工程進度100%以外、應非被告履約
          保證之範圍，準此，原告無權依履約保證之規定請求被告賠償履約保證範
          圍外之損失甚明。
        退一步言，依上開「建築工程合約補充說明」第十九條付款辦法C項規定
          ：「10%保留款俟工程完工，經驗收合格並出具保固切結書後，一次無息
          付清‧‧‧」，可知本工程應於每期計價時扣留10%之計價款作為工程保
          留款。而經查，原告截至八十八年十二月對和興公司第五十八次計價為止
          ，總計已支付和興公司九千二百九十二萬一千零四十四元之工程款，原告
          依約應扣留之保留款為九百二十九萬二千一百零四元，茲保留款之所以約
          定於驗收後發還，其目的在供作為驗收階段工程瑕庛修補費用之擔保，被
          告係基於原告與和興公司簽具有工程保留款之條件下出具履約保證書，則
          除非修補費用自保留款中支應後仍有不足、否則原告應無向被告請求賠償
          之理，現姑不論原告主張系爭工程完工後所發生之修補費用二百四十九萬
          九千四百四十九元是否屬實，茲該項修補費用自上開保留款中扣抵仍綽綽
          有餘，故原告將之提列為本工程之損害要求被告賠償，要無理由。
        抑有進者，原告於八十八年八月十四日致和興公司函自承「貴公司依合約
          規定應保留10%之工程保留款，都已為貴公司先行借回週轉之用」，可知
          原告係違反或擅自變更原工程合約之規定，將原應於驗收合格後始能支付
          予和興公司之保留款，私下借貸予和興公司、以致於完工後之修繕費用求
          償無著，則原告未經被告同意、違反合約約定所造成之損害，顯係因自己
          之故意過失所致，被告就原告未依合約約定所發生之損害，自不負賠償責
          任。
        尤其，依兩造三方間之法律關係以言，被告係就「本工程」之履約為保證
          ，並未對原告與和興公司間之其他諸如借貸合約等為保證，故原告不得因
          與和興公司間之其它金錢往來糾紛轉向被告索賠，事理至明。原告既將工
          程保留款借貸予和興公司，自應依借款之相關規定向和興公司請求，而不
          得因索求借款未果，即將借款轉換為本工程之損害賠償、將借款與工程款
          混為一談，概括要求被告賠償；否則如和興公司與原告間之其它借款或金
          錢往來，原告均得自本工程之工程款扣抵計算損益時，則被告之保證則任
          將因此無限制擴大、保證風險無限制提高，其對被告顯然不合理甚明。
    (四)末查，原告自八十八年十二月二日與和興公司協議。向被告動用履約保證金後
      ，主觀上已明知和興公司對原告有損害賠償責任，然原告猶數度支付工程款予
      和興公司，而未向和興公司主張索賠。另一方面竟要求被告代和興公司負賠償
      責任，原告行使權利顯係以損害被告為主要目地並有違誠信，其違反民法第一
      百四十八條之規定甚明。
    (五)綜上所述，和興公司承攬系爭工程依約完工、被告之「履約保證責任額度」應
      減縮至原保證金額之百分之二十五，即二百二十三萬一千二百五十元；至於有
      關原告是否受有實際損害部份，原告之業主國工局並無對原告處以任何遲延完
      工之逾期罰款，是原告並未受有和興公司遲延完工之損害；至原告所舉支援外
      勞費用，大部份已自各期估驗款中扣抵而已受償；另原告所支出之修繕費用部
      份應非被告保證之範圍，且所稱之損害應屬借款關係、與被告無關。茲就被告
      承保之範圍內，原告既無損害，故原告起訴請求被告賠償為無理由。
  三、證據：提出建築工程合約補充說明乙份、原告八七年十一月十五日函、和興公
      司八十八年二月六日、同年三月十一日、八月三日、九月二十九日、十二月六
      日及十二月二十三日函各乙份、和興公司八十八年四月二十六日陳情書乙份、
      發票二十一紙、新亞公司八十八年七月二十四日計價表乙份、國工局八十九年
      十一月二十三日國工局八九工字第二五七一號函、原告出具之「承包商（和興
      ）扣款明細表」、八十八年十二月對和興公司第五十八次計價表、原告八十八
      年八月十四日致和興公司函（以上均為影本）為證。
    理      由
甲、程序方面：
    被告公司原法定代理人鄭克敏，業於八十九年二月十五日起變更為丁○○，同時
    具狀聲明承受訴訟，並提出經濟部公司執照為據，經查核無不合，應予准許。
乙、實體方面：
  一、原告起訴主張訴外人和興公司承攬系爭工程，並由被告擔保履約保證人，保證
      如訴外人和興公司未能依約履行致伊受有損害者，則被告願供捌佰玖拾貳萬伍
      仟元之範圍內負賠償之責，嗣因訴外人和興公司財務困難無力繼續承攬該系爭
      工程，乃於八十八年十二月二日與伊簽訂協議書，協議由伊逕行動用履約保證
      金肆佰陸拾陸萬參仟零肆拾陸元，以維持工程之進展，且自同年十二月三日起
      該承攬合約未完成之工程部分，均由施工中之次承包商接續施作至完成為止，
      然訴外人和興公司僅完成百分之五十之工程，因之被告應依履約保證之約定負
      擔百分之五十之責任，因此，原告乃以存證信函通知被告於函到一週內依保證
      書約定，給付所擔保金額範圍內百分之五十之履約保證金即肆佰肆拾萬貳仟伍
      元，惟被告迄未依約履行，為此提起本件訴訟，請求判決如訴之聲明。
  二、被告則以：伊之履約保證責任額度，應依工程執行之進度按前開施工進度比率
      解除，況且原告已分別於施工進度達百分之二十、百分之五十時通知被告按比
      率解除保證責任，而訴外人和興公司於八十八年八月間施工進度早已超過百分
      之七十五，故伊所應擔保之保證責任範圍為百分之二十五，再者本件履約保證
      以原告受有損害為賠償要件，僅具有損害填償效力，原告如無損害，被告自毋
      庸賠償：依被告出具之保證書第二條約定：「委任人（即和興公司）簽訂上項
      契約後，如未能履約致使得貴公司  (原告)蒙受損失，本行願在上述履約保證
      金範圍內負賠償之責‧‧」，足見本件保證之性質係在原告受有損害時，在損
      害範圍內為限額之賠償，並非無條件給付，又因原告未能證明受有若何之損害
      及損害之金額前，被告自無從代為賠償，再者依兩造間之法律關係以言，被告
      係就「本工程」之履約為保證，並未對原告與和興公司間之其他諸如借貸合約
      等為保證，故原告不得因與和興公司間之其它金錢往來糾紛轉向被告索賠，原
      告既將工程保留款借貸予和興公司，自應依借款之相關規定向和興公司請求，
      而不得因索求借款未果，即將借款轉換為本工程之損害賠償、將借款與工程款
      混為一談，概括要求被告賠償；否則如和興公司與原告間之其它借款或金錢往
      來，原告均得自本工程之工程款扣抵計算損益時，則被告之保證則任將因此無
      限制擴大、保證風險無限制提高，其對被告顯然不合理等語，資為抗辯。
  三、經查原告主張於八十八年十二月二日與被告簽訂履約保證書，擔保訴外人和興
      公司得標承建原告田寮燕巢收費站土木及建築接續工程第Ｃ３７５Ｚ標，如訴
      外人和興公司未能履約致使原告蒙受損失，願在履約保證金捌佰玖拾貳萬伍仟
      元範圍內負賠償之責等情，業據渠提出與陳述相符之保證書影本乙紙為證，且
      為被告所不爭執，堪信此部分之事實為真正，茲兩造有爭議者，為被告所負之
      保證範圍是否有部分解除？又原告是否受有損失乙節？分述如下：
      (一)按當事人主張有利於己之事實者，就其事實有舉證責任，民事訴訟法第二百
        七十七條定有明文，又原告於起訴原因已有相當之證明，而被告於抗辯事實
        並無確實證明方法，僅空言爭執者，當然認定其抗辯事實之非真正，而應為
        被告不利之認定，又原告對於自己主張之事實已盡證明之責後，被告對其主
        張，如抗辯其不實，並提出反對之主張者，則被告對其反對之主張，亦應負
        證明之責，此為舉證責任分擔之原則，另民事訴訟法如係原告主張權利者，
        應先由原告負舉證之責，若原告不能舉證，以證實自己主張之事實為真實，
        則被告就其抗辯事實即令不能舉證，或其舉證尚有疵累，亦應駁回原告之訴
        ，有最高法院十七年上字第九一七０號、十八年上字第一六七九號、同年上
        字第二八五五號判例及七十二年台上字第四二二五號判決意旨可資參照。
      (二)經查依原告所提出與訢外人和興公司於八十六年十一月二十一日簽定之工程
        合約所附之「建築工程合約補充說明」第十七條規定：「合約簽定之同時乙
        方 (和興公司)需提供合約總價10%之銀行保證金保證書或銀行本票，嗣以工
        程執行進度分四期 (25%、50%、75%、100%)無息退還：：」等字樣，足徵被
        告之履約保證責任額度，應依工程執行之進度按前開施工進度比率解除；且
        履約保證書亦約定被告僅於履約保證金額捌佰玖拾貳萬伍仟元之範圍內負損
        害賠償責任，合先敘明。
      (三)次查，原告已分別於施工進度達25%、50%時通知被告按比率解除保證責任，
        此有原告於八十七年十一月十五日通知被告解除25%之保證責任函及和興公
        司八十八年二月六日通知原告應解除被告50%之保證責任函可稽，再者訴外
        人和興公司於八十八年八月間施工進度早已超過75%，此有和興公司於八十
        八年八月三日行文原告公司，內文略以「本公司承攬貴公司南二高田寮收費
        站土木及建築接續工程，施工進度已超過75%，依約應發還履約保證金25%，
        而該履約保證金係由第一銀行南台北分行出具保證書保證，請函該行同意依
        約解除75%保證責任」，及和興公司於八十八年十二月六日函稱「目前工程
        進度已達百分之九十七：：」可按，且按「因條件成就而受不利益之當事人
        ，如以不正當行為阻止其條件成就者，視為條件已成就」，民法第一百零一
        條第一項定有明文，茲被告保證責任之範圍隨工程進度到達25%、50%、75%
        、完工為部份責任之解除條件，故只要上開條件成就、被告之履約保證範圍
        當然依約隨之縮減，縱使原告未通知被告解除75%之保證責任，惟原告於解
        除條件成就、和興公司復通知原告依約解除被告之部份責任，原告遲不為解
        除責任之通知，原告顯係有以不正當消極行為阻止條件成就之情，依民法第
        一百零一條第一項之規定，應視為條件業已成就，是被告抗辯本件應已解除
        75%保證責任之條件早已成就乙節，洵堪採信。
      (四)再查依雙方所不爭執之保證書第二條約定：「委任人（即和興公司）簽訂上
        項契約後，如未能履約致使得貴公司（原告）蒙受損失，本行願在上述履約
        保證金範圍內負賠償之責：；」等字樣，足見本件履約保證之性質係在原告
        受有損害時，在損害範圍內為限額之賠償，並非無條件給付；況依原告所提
        出之與訴外人和興公司於八十八年十二月二日所簽訂之協議書第一條所載「
        第一點：因乙方（和興公司）未計價工程款約四百三十一萬八千六百四十八
        元及工程保留款一百零一萬五千零四十一元，乙方同意與前向甲方領取之預
        付款四百一十三萬六千八百七十七元及材料超用款一百八十二萬零一百二十
        三元抵銷，如有不足：：」「第二點：：自十二月三日起，該承攬合約未完
        成之工程項目，均由施工中之次承包商接續施做至完成為止，如有不足由甲
        方代為墊付，乙方應開立同額之本票與甲方並於到期日全數清償。」等字樣
        ，被告抗辯原告算至該協議書簽定時（即八十八年十二月二日止），原告尚
        無具體之損害發生乙節，殊堪採信。
      (五)第查本件原告向交通部台灣區國道興建工程局承攬「南二高第C375Z標」工
        程，並將該「南二高第C375Z標」工程中之「田寮燕巢收費站土木及建築接
        續工程、建築工程」分包予和興公司，故如和興公司遲延完工造成國道興建
        工程局對原告為遲延罰款，原告始有所謂之損害可言，茲經本院向交通部台
        灣區國道興建工程局函查，經該局於八十九年十一月二十三日以國工局八九
        工字第二五七一四號函覆以：原告承攬該局南二高第C375Z 標工程係於八十
        八年十二月二十日完工、該路段工程 (田寮收費站《即和興公司分包之工程
        》) 於八十九年二月二日開放通車供民眾使用、於八十九年四月十五日正式
        對外收費。本標工程未逾期完工：：從上可證，原告就該C375Z標工程全部
        （含和興公司承攬之部份），係於八十八年十二月間向國工局申報完工，其
        中和興公司承作之收費站部份於八十九年二月開放供民眾通車使用、八十九
        年四月十五日正式收費啟用、全部工程並未逾期完工，國工局對該C375Z標
        工程無對原告處以任何遲延完工之逾期罰款，由此足見被告抗辯原告並未若
        因和興公司遲延完工而受有罰款之損害乙節，顯屬可採。
      (六)又查依原告所主張因提供外勞支援和興公司趕工，致支出外勞薪資等費用，
        果其所述為真，此部份使用外勞所發生之費用應屬原告與和興公司間人員調
        度代墊款項或借貸之問題，能否謂為因工程進行所生之損害已有疑義，再者
        依原告所列八十八年三月至八十八十月間之外勞款觀之，原告亦均已自和興
        公司第五十一期以前之計價款中扣抵，亦有原告出具之「承包商（和興）扣
        款明細表」數紙可按，故原告復將之列作為損害額，亦屬無據。
      (七)末查依原告與和興公司於八十六年十一月二十一日簽定之工程合約所附之「
        建築工程合約補充說明」第十七條規定：「合約簽定之同時乙方（和興公司
        ）需提供合約總價10%之銀行保證金保證書或銀行本票，嗣以工程執行進度
        分四期 (25%、50%、75%、100%)無息退還：：」，可知被告對本件保證責任
        範圍係至工程進度至100%(完工)為止，自應不含完工後之驗收保固事項；如
        前所述，系爭工程已於八十八年十二月二十日申報完工、收費站並於八十九
        年二月二日開放供民眾使用，足證系爭工程進度於八十八年十二月二十已達
        100%（至於被告之履約保證責任能否100%解除則屬另一問題）並完工，惟揆
        之原告所提修繕資料悉為八十八年十二月二十日完工後之修繕行為，為工程
        進度100%以外、應非被告履約保證之範圍，準此，原告無權依履約保證之規
        定請求被告賠償履約保證範圍外之損失甚明。另依上開「建築工程合約補充
        說明」第十九條付款辦法C項規定：「10%保留款俟工程完工，經驗收合格並
        出具保固切結書後，一次無息付清：：」，可知本工程應於每期計價時扣留
        10%之計價款作為工程保留款，而該保留款之所以約定於驗收後發還，其目
        的在供作為驗收階段工程瑕庛修補費用之擔保，被告係基於原告與和興公司
        簽具有工程保留款之條件下出具履約保證書，則除非修補費用自保留款中支
        應後仍有不足、否則原告應無向被告請求賠償之理，現姑不論原告主張系爭
        工程完工後所發生之修補費用二百四十九萬九千四百四十九元是否屬實，因
        該項修補費用得自上開保留款中扣抵，故原告將之提列為本工程之損害要求
        被告賠償，顯屬無據，再者原告於八十八年八月十四日致和興公司函自承「
        貴公司依合約規定應保留10%之工程保留款，都已為貴公司先行借回週轉之
        用」，可知原告係違反或擅自變更原工程合約之規定，將原應於驗收合格後
        始能支付予和興公司之保留款，私下借貸予和興公司尤其，依兩造之法律關
        係以言，被告係就「本工程」之履約為保證，並未對原告與和興公司間之其
        他諸如借貸合約等為保證，故原告不得因與和興公司間之其它金錢往來糾紛
        轉向被告索賠，洵堪採信。
  四、綜上所述，有關原告是否受有實際損害部份，原告之業主國工局並無對原告處
      以任何遲延完工之逾期罰款，是原告並未受有和興公司遲延完工之損害；至原
      告所舉支援外勞費用，大部份已自各期估驗款中扣抵而已受償；另原告所支出
      之修繕費用部份應非被告保證之範圍，且所稱之損害應屬借款關係、與被告無
      關，就被告承保之範圍內，原告既無損害，從而，原告依雙方所簽訂之履約保
      證契約請求被告給付肆佰肆拾陸萬貳仟伍佰元，及自八十八年十二月八日起至
      清償日止，按週年利率百分之五計算之利息為無理由，應予駁回，原告之訴既
      經駁回，其假執行之聲請亦失所附麗，亦應併予駁回。
  五、本件法律關係已臻明確，兩造其餘攻擊防禦方法及所用證據，與本件之判斷結
      果不生影響，自無庸再予一一審酌，附此敘明。
丙、結論：本件原告之訴為無理由，依民事訴訟法第七十八條，判決如主文。
中      華      民      國         九十    年      三      月     八    日
                                        民事第四庭法    官  陳  博  文
右為正本係照原本作成
如對本判決上訴須於判決送達後廿日內向本院提出上訴狀
中        華        民        國   九十     年      三       月      八       日
                                                     書記官   蘇彥宇


司法院資訊處製作；財團法人民間司法改革基金會備份。
